臺灣高雄地方法院刑事判決　　　　　　　　　　　　　九十年度訴字第二六一六號
　　公　訴　人　臺灣高雄地方法院檢察署檢察官
　　被　　　告　乙○○
右列被告因竊盜等案件，經檢察官提起公訴（八十九年度偵字第二八四八八號），本
院判決如左：
    主  文
乙○○共同意圖為自己不法利益，而竊佔他人之不動產，處有期徒刑陸月，如易科罰
金，以參佰元折算壹日。
    事  實
一、乙○○明知其妻劉吳招娣（另經臺灣高雄地方法院檢察署檢察官以八十八年度偵
    字第二八一○八號提起公訴，現經本院以八十九年度易字第五三七九號刑事案件
    審理中）於民國八十五年二月一日起向高雄縣杉林鄉公所承租該鄉所管理之坐落
    於高雄縣杉林鄉○○段假地先四八○之一地號國有土地（起訴書誤載為高雄縣杉
    林鄉○○段四八○之一號土地，面積為零點八四九五公頃）之租賃契約已於八十
    八年一月三十一日屆滿，而該租賃契約屆滿後未獲高雄縣杉林鄉公所同意續租且
    亦未取得其他合法使用之權源，竟與劉吳招娣共同意圖為自己不法之利益，仍竊
    佔該國有土地續予使用，並於八十八年十一月六日由乙○○出面與葉士元（亦經
    臺灣高雄地方法院檢察署檢察官以八十八年度偵字第二八一八○號提起公訴，由
    本院八十九年度易字第五三七九號刑事案件審理中）就該土地簽訂所謂「土質改
    良合約書」，約定以新臺幣（下同）十三萬元之代價，由乙○○、劉吳招娣自八
    十八年十一月六日起提供前開土地供葉士元採取卵石、溪級配，嗣於八十八年十
    一月十五日十七時許，葉士元所僱用之挖土機司機蕭孔梁（亦經臺灣高雄地方法
    院檢察署檢察官以八十八年度偵字第二八一八○號提起公訴，現亦於本院八十九
    年度易字第五三七九號刑事案件審理中）駕駛挖土機於上開公有地採挖卵石、溪
    級配時，為高雄縣警察局旗山分局員警會同經濟部水利處第七河川局人員當場查
    獲。
二、案經高雄縣警察局旗山分局報請臺灣高雄地方法院檢察署檢察官偵查起訴。
    理  由
一、訊據被告乙○○固坦承前開公有土地為高雄縣杉林鄉所管理，並由其妻劉吳招娣
    所承租，伊嗣確於八十八年十一月六日與案外人葉士元就該土地簽訂土質改良合
    約書，約定葉士元給付十三萬元代價後，可在上開國有土地開挖採取卵石、溪級
    配等情不諱，惟矢口否認有何竊佔之犯行，辯以：該國有土地係由伊妻劉吳招娣
    所承租，惟伊不知租期已於八十八年一月三十一日已屆期而告終止云云。惟查：
  (一)共同被告劉吳招娣固於八十五年二月一日與高雄縣杉林鄉公所承租該鄉所管理之
    坐落於高雄縣杉林鄉○○段假地先四八○之一號國有土地以為農耕，並約定租賃
    期間為八十五年二月一日起至八十八年一月三十一日止一情，雖據共同被告劉吳
    招娣於警、偵訊中供承明確（參台灣省高雄縣警察局旗山分局旗警刑移字第七四
    四號警卷第一頁至第二頁，臺灣高雄地方法院檢察署八十八年度偵字第二八一○
    八號偵查卷第二頁反面至第四頁），並有共同被告劉吳招娣與高雄縣杉林鄉公所
    簽定之高雄縣杉林鄉河川公地種植使用許可書一份在卷可證（參前開警卷第十一
    頁）。然前開租賃契約已於八十八年一月三十一日因租期屆滿而告終止，共同被
    告劉吳招娣雖向出租人高雄縣杉林鄉公所申請續租，惟迄至八十八年十一月十六
    日止（即為警查獲時）均未獲高雄縣杉林鄉公所同意一情，亦據共同被告劉吳招
    娣於警、偵訊中自承不諱，是依共同被告劉吳招娣所自承，其應已知悉自八十八
    年二月一日起因未續租，故使用該公有土地即欠缺合法權源，而被告既與共同被
    告劉吳招娣為夫妻，衡情焉有不知前開公有土地因未續租，渠等已無法繼續使用
    ，是被告辯以不知該土地租期已屆期云云，顯無可取。
  (二)次查，被告於八十八年十一月六日與案外人葉士元簽訂土質改良合約書，約定由
    葉士元給付十三萬元予被告以於前開土地採取卵石、溪級配，而案外人葉士元並
    分於八十八年十一月十三日、十四日及十五日僱工開挖載送等情，除據被告自承
    明確而核與案外人葉士元於警、偵訊所供述情節相符外（參前開警卷第三頁至第
    五頁），並有前開土質改良合約書附警卷可憑（參前開警卷第十一頁反面），而
    所謂「土質改良合約書」實係被告提供前開國有土地予案外人葉士元盜採砂石等
    情，亦分經證人即台灣省第七河川管理局人員及高雄縣警察局旗山分局員警甲○
    ○、陳恆祥、鍾以坤及林國禎於偵查中證述綦詳（參臺灣高雄地方法院檢察署八
    十八年度偵字第二八一○八號偵查卷第十五頁至第十八頁），而被告竊佔前開國
    有土地後，再提供前開土地予案外人葉士元開採，此部分行為應屬事後處分贓物
    之行為，並不另外構成犯罪，是公訴人認被告此部分係構成竊盜罪，容有誤會，
附此敘明。
  (三)綜上所述，被告既未取得該國有土地管理人之同意而承租或借用該地，即貿然提
    供前開土地予他人以獲得利益，顯係為自己不法之利益，而竊佔他人土地，洵屬
    灼然，被告竊佔犯行事證明確，其犯行洵堪認定。
二、核被告乙○○所為，係犯刑法第三百二十條第二項之竊佔罪，應依同條第一項之
    刑論處。公訴人認定被告前開所為係犯刑法第三百二十條第一項竊盜罪之罪嫌，
    尚有誤會，惟因其起訴事實已就被告竊佔之事實予以述及，本院自得逕依刑事訴
    訟法第三百條規定變更起訴法條，併予敘明。又被告與劉吳招娣就本案竊佔犯行
    ，有犯意聯絡及行為分擔，均為共同正犯。本院審酌被告為貪得私人不法利益竟
    竊佔國有土地，所為甚為不該，惟念其犯罪態度尚稱良好等一切情狀，量處如主
    文所示之刑。再按行為後法律有變更者，適用裁判時之法律，為刑法第二條第一
    項前段所規定。而刑法第四十一條第一項前段已修正為所犯最重本刑為五年以下
    有期徒刑以下之罪，而受六個月以下有期徒刑或拘役之宣告，得易科罰金，並經
    總統於九十年一月十日公布，且於同年月十二日生效。是以本案被告所犯本案竊
    佔罪，其最重本刑為五年以下有期徒刑之罪，且其受有六月以下有期徒刑之宣告
    ，故依修正後刑法第四十一條第一項規定併諭知有期徒刑易科罰金之折算標準。
三、公訴意旨另以：被告乙○○明知高雄縣杉林鄉○○段假地先四八○之一號土地係
    屬國有河川地，竟自八十八年十一月六日起至同年十一月十五日（起訴書誤載為
    十二月十五日），與其妻劉吳招娣共同將該土地上之卵石、溪級配出售予知情之
    葉士元，葉士元再向陳世昌購買自公路局第三區工程處甲仙工務段月光隧道工程
    所挖掘出須棄置於合法棄土場之棄土，以每方一百元之價格出售與被告及劉吳昭
    娣，用以回填上開土地，因認被告所為另涉犯同法第九十二條之一第一項後段罪
    嫌云云。經查：
  (一)按違反第七十八條第一項各款情形之一者，致生公共危險者，處五年以下有期徒
    刑，得併科六千元以上三萬以下罰金，固為水利法第九十二條之一第一項後段所
    規定，然因該第七十八條第一項共列九款違法情事，雖前開公訴意旨未就被告係
    違反該第七十八條第一項何款違法事由予以明確敘載，惟依起訴書所載前開犯罪
    事實以觀，足認公訴人係以被告前開所為係違反該第七十八第一項第三款「在行
    水區內擅採砂石」之規定，合先敘明。
  (二)按犯罪事實應依證據認定之，無證據不得推定其犯罪事實；又不能證明被告犯罪
    者，應諭知無罪之判決，刑事訴訟法第一百五十四條、第三百零一條第一項前段
    分別定有明文。又水利法第七十八條第一項第三款及第九十二條之一第一項後段
    之規定，係以行為人在行水區內擅採砂石、堆置砂石或傾倒廢土，因而損害他人
    權益或致生公共危險為要件。惟按水利法第七十八條第一項第三款之規定，係以
    在「行水區」內擅採砂石、堆置砂石或傾倒廢土為構成要件。至於該條所謂之「
    行水區」，依水利法施行細則第一百四十二條之規定，係指「已築有堤防者，為
    二堤之間之土地」及「未築有堤防者，為尋常洪水位達到地區之土地」；又所謂
    「尋常洪水位」，係指五年內洪峰高度出現次數最多之洪水位，水利法施行細則
    第一百四十六條定有明文。次按「浮覆地」係指河川區域土地因河川變遷或因設
    施河防建造物，經公告劃出河川區域以外之土地，為臺灣省河川管理規則第四條
    第一項第九款所明定。是縱行為人確有擅採砂石之行為，然如非在行水區域內為
    之，亦無法以前開罪責相繩。
  (三)本件公訴意旨認被告涉有水利法第九十二條之第一項後段罪嫌，無非以被告確以
    十三萬元之代價將其所竊佔之前開高雄縣杉林鄉○○段假地先四八○之一土地予
    案外人葉士元予以開採砂石之行為，並有現場照片十八張、扣案之挖土機、卵石
    出賣四聯單四張、砂石車入出場單二張、溪級配交貨單三十一張及土方夜貨單二
    十張附卷可證，而前情固據被告於警、偵訊及本院審理時坦承不諱。惟查，前開
    高雄縣杉林鄉○○段假地先四八○之一號土地已於八十八年二月二日劃出旗山溪
    河川區域外，非屬前開水利法施行細則第一百四十二條所規定之行水區，僅為河
    川浮覆地等情，除有經濟部水利處第七河川局八十九年十二月五日水利七管第
    ○八九○二○三三○六號函、九十年九月十一日水利七管字第○九○○二○一
    六四一號函附台灣省政府關於旗山溪河川區域公告函文暨相關河川圖籍第五三一
    號各一份在偵卷可佐外（參臺灣高雄地方法院檢察署八十九年度偵字第二八四八
    八號偵查卷第二頁、第二十九頁至第三十一頁），復據證人即經濟部水利處第七
    河川局職員甲○○於本院審理時到院結證在卷（參本院九十一年一月十七日審判
    筆錄），是此，前開土地自非屬水利法所規定「行水區」甚明。
  (四)況按水利法第九十二條之一第一項後段以「致生公共危險」為構成要件，所謂「
致生公共危險」，固以實際上須有具體危險之發生為要件，而屬具體危險犯，然
    其具體危險之存否，仍應依社會一般之觀念，客觀地予以判定，即依其妨礙水流
    之具體情況，視其一般上是否有使流水改道，侵蝕護岸，而影響安全之虞，以決
    定其危險之有無，非必已使堤岸潰決、人、畜、房屋淹沒，始得謂其危險已發生
    ，此有最高法院八十六年度台上字第六七八九號判決意旨可參。但查，前開土地
    因已劃出行水區外，且依現場盜採情形，並無造成堤岸潰決、人、畜、房屋淹沒
    之可能，已據前開證人甲○○到院結稱明確，是被告雖提供前開土地予案外人葉
    士元開挖砂石，惟在客觀上既無足以妨礙水流，致生公共危險之情形，仍與水利
    法第九十二條之一第一項後段之罪之構成要件有間。
  (五)綜上所述，被告所為尚與水利法第七十八條第一項第三款規定相間，自不構成同
    法第九十二條之一第一項後段之刑責，惟公訴人認此部分與被告前揭論罪科刑部
    分有想像競合犯裁判上一罪關係，本院自不另為無罪之諭知。
四、據上論斷，應依刑事訴訟法第二百九十九條第一項前段、第三百條，刑法第二條
    第一項前段、第二十八條、第三百二十條第二項、第一項、第四十一條第一項，
罰金罰鍰提高標準條例第一條前段、第二條，判決如主文。
中      華      民      國    九十一    年      五      月     十四     日
                                  臺灣高雄地方法院刑事第四庭
                                      法    官  張 維 君
右正本證明與原本無異。
如不服本判決，應於判決送達後十日內，向本院提出上訴狀。
                                      書 記 官  趙 美 玲
中    華    民    國      九十一      年      五      月      十四      日
錄本判決論罪科刑法條全文：
刑法第三百二十條
意圖為自己或第三人不法之所有，而竊取他人之動產者，為竊盜罪，處五年以下有期
徒刑、拘役或五百元以下罰金。
意圖為自己或第三人不法利益，而竊佔他人之不動產者，依前項之規定處斷。
前二項之未遂犯罰之。
